【裁判字號】    98,台上,1412
【裁判日期】    980319
【裁判案由】    違反毒品危害防制條例等罪
【裁判全文】
最高法院刑事判決            九十八年度台上字第一四一二號
上  訴  人  甲○○
選任辯護人  陳建昌律師
上  訴  人  乙○○
上列上訴人等因違反毒品危害防制條例等罪案件，不服台灣高等
法院中華民國九十七年十二月二十三日第二審判決（九十七年度
上訴字第五三六二號，起訴案號：台灣桃園地方法院檢察署九十
七年度偵字第七五一八號），提起上訴，本院判決如下：
    主  文
原判決撤銷，發回台灣高等法院。
    理  由
本件原判決認定上訴人甲○○明知愷他命係毒品危害防制條例列
管之第三級毒品，不得販賣，竟意圖營利，於民國九十七年三月
十八日，先後與毒品買家聯繫毒品交易事宜後，隨即駕駛車牌九
０五二－PM號之自小客車，搭載具有幫助販賣第三級毒品犯意之
上訴人乙○○，前往桃園縣新屋鄉、中壢市等處，由甲○○下車
與毒品買家進行交易，分別出售價值新台幣（下同）二千八百元
、二千八百元、一千二百元、一千元、五百元、二千元之愷他命
予不詳姓名之毒品買家各一次，乙○○則將甲○○販賣毒品所得
及支出分筆臚列記載於帳冊內，並將販賣所得存於其所有背包內
。甲○○復於同年月十九日某時許，出售價值一千二百元之愷他
命予不詳姓名年籍之毒品買家一次（以上合計販賣愷他命七次）
，乙○○仍以上開方式先後幫助甲○○販賣愷他命（以上共七次
）。嗣警方於九十七年三月十九日晚上十時二十分許，因執行巡
邏勤務，行經桃園縣中壢市○○路三十七巷二十七號前時，見上
開自小客車停放路旁，車內之上訴人二人形跡可疑，懷疑涉有犯
罪，乃趨前對彼等盤查身分，經上訴人二人同意後搜索彼等身體
及放置上開車內之物品，而在甲○○身上查獲其所有供私人使用
之行動電話二支（各含SIM 卡一枚）、在乙○○放置車內副駕駛
座上之皮包內查獲甲○○所有之愷他命二十四包（驗餘淨重九十
七．五六公克，空包裝塑膠袋重七．二公克）、乙○○所有供幫
助販賣愷他命使用之帳冊一本、其所有現金九萬元及行動電話一
支（含SIM 卡一枚）等物，而循線查悉上情等語。因而撤銷第一
審所為科刑之判決，改判仍分別論處甲○○販賣第三級毒品七罪
罪刑、論處乙○○幫助販賣第三級毒品七罪罪刑。固非無見。
惟查：（一）、刑法上所謂幫助他人犯罪，係指就他人之犯罪加
以助力，使其易於實行之積極或消極行為而言，故必在他人實行
犯罪行為前或實行中，予以助力者，始足當之。若於他人犯罪完
成後始予幫助，因已無從就他人之犯罪予以助力，使其易於實行
，故除法律別有處罰規定，應依其規定論處罪刑外，尚難以幫助
犯之罪責相繩。原判決事實既認定甲○○先後七次販賣愷他命，
均係其本人先與毒品買家聯繫毒品交易事宜後，旋駕車附載僅具
有幫助犯意之乙○○前往桃園縣新屋鄉、中壢市等處，甲○○即
單獨下車與毒品買家進行交易後，始由乙○○將甲○○販賣毒品
所得及支出分筆入帳，並將販賣所得放置其背包內，而幫助甲○
○販賣愷他命等情。則乙○○似係於甲○○完成販賣愷他命行為
後，始予幫助，其對甲○○之販賣行為，究有予以何種助力？原
判決未認明記載於事實欄並於理由內為必要之說明，遽論處乙○
○幫助販賣愷他命七罪罪刑，尚嫌理由不備。（二）、依起訴書
證據清單之記載，卷附甲○○所申辦0000000000號行
動電話與乙○○所申辦0000000000號行動電話之通聯
紀錄顯示，該甲○○申辦之電話，其通話基地台於九十七年三月
十八日凌晨，自桃園縣中壢市○○路轉由民權路前往中豐北路再
返回民權路一帶，乙○○申辦之電話通話基地台自九十七年三月
十七日晚上十時二十分許起，始終停留在同市○○路附近未曾移
動。則各該電話於上開時段，究由何人持用？攸關乙○○警詢、
偵查中所自承其與甲○○二人共同駕車於九十七年三月十八、十
九日，同往桃園縣新屋鄉、中壢市一帶，由甲○○單獨下車販賣
愷他命等情是否屬實之認定，對上訴人二人之利益有重大關係，
自有進一步釐清之必要，且此似可藉由比對使用上開門號（即SI
M 卡）之行動電話所屬序號，加以查明。乃原審未遑為該調查，
徒以乙○○申辦之上開電話，並無證據顯示於上開時段始終由乙
○○持用，即認該通聯紀錄不足為有利上訴人二人之認定，逕採
信乙○○上開供述，遽為不利於上訴人二人之判決，其證據調查
職責猶嫌未盡。（三）、原判決理由援引乙○○警詢、偵查中之
供述，資為認定甲○○販賣愷他命、乙○○幫助販賣愷他命之論
據，然原判決所引用乙○○於警詢之供詞，稱扣案帳冊為其所有
，帳冊上所載「3/18」為日期，其後記載之數字為金錢數額，「
28」為二千八百元之意，其他數字以此類推，均為賣愷他命所得
之紀錄，其曾與甲○○販賣愷他命，二天中共五、六次，確切日
期不復記憶，販賣地點位於新屋鄉、中壢市一帶，購買愷他命者
均為甲○○友人，概由甲○○聯繫，其僅負責記帳，警方查扣之
愷他命，係其以八千元所購得，供舉行搖頭丸舞會之用（見偵查
卷第二十一至二十三頁），另其偵查之陳述則謂扣案愷他命係準
備至汽車旅館玩樂時用，其未曾與甲○○共同販賣愷他命，其僅
曾聞見甲○○與「對方」接觸講話，甲○○返回後即囑其幫忙記
帳，扣案帳冊為其所有，所載「28」即二千八、「12」即一千二
、「10」即一千、「5 」即五百，依帳冊之紀錄觀之，甲○○於
三月十八、十九日共販賣七次（見偵查卷第五十一、五十二頁）
，綜觀各該供述，乙○○似未親睹甲○○販賣愷他命，其認甲○
○販賣愷他命，純係因聽聞甲○○與購買毒品者通話及囑其記帳
。然其就所述聽聞甲○○與他人聯繫通話，內容為何？又甲○○
下車後復返回車上囑其記帳時，究如何告知？其如何得知係販賣
愷他命所得？等攸關其所言是否與事實相符之判斷各節，則俱未
言及。原判決就各該供述如何足供證明上訴人確有販賣愷他命之
犯行，亦未為必要之說明。遽採為本件科刑判決之基礎，同有理
由不備之違失。（四）、刑分主刑及從刑，主刑如不成立，從刑
即失其附麗；沒收為從刑之一種，自應附隨於主刑存在，故毒品
危害防制條例第十八條第一項所謂「查獲」之第一、二級毒品，
係指經有罪判決書事實欄認定與被告犯罪事實有關之毒品而言。
與被告本案所犯並經法院諭知有罪者若全然無關，自不得於該有
罪判決之主刑下宣告沒收。原判決所引用之上開乙○○警詢、偵
查中之供述，均稱本件查扣之愷他命，係供舉行舞會之用，如果
屬實，該愷他命與本件甲○○販賣愷他命之犯罪事實究有何關聯
，原判決未置一詞，逕以該愷他命係本件查獲之毒品，而為沒收
之諭知，亦難謂為適合。以上，或為上訴意旨所指摘，或係本院
得依職權調查之事項，應認原判決有發回更審之原因。
據上論結，應依刑事訴訟法第三百九十七條、第四百零一條，判
決如主文。
中    華    民    國   九十八   年   三   月   十九   日
                      最高法院刑事第四庭
                          審判長法官  張  淳  淙
                                法官  劉  介  民
                                法官  蔡  彩  貞
                                法官  林  俊  益
                                法官  陳  世  雄
      本件正本證明與原本無異
                                      書  記  官
中    華    民    國  九十八  年    三    月  二十七  日
                                                     Ｍ


司法院資訊處製作；財團法人民間司法改革基金會備份。
